臺灣高等法院高雄分院刑事判決　　　　　　　　　九十二年度上訴字第二二六九號
　　上　訴　人　台灣高雄甲方法院檢察署檢察官
　　被　　　告　乙○○
　　指定辯護人　李偉如
右上訴人因被告殺人案件，不服台灣高雄甲方法院九十二年度重訴字第四四號中華民
國九十二年十一月七日第一審判決（起訴案號：台灣高雄甲方法院檢察署九十二年度
偵字第六五一一號），提起上訴，本院判決如左：
    主  文
上訴駁回。
    事  實
一、乙○○前於民國八十四年間，即曾因意識混亂、幻聽等症狀至高雄市靜和醫院就
    診，經診斷為安非他命精神病，之後迄於九十二年三月十五日為止，即陸續因精
    神疾病症狀而前往前開醫院及高雄市立凱旋醫院、花蓮玉里醫院、財團法人臺灣
    省私立高雄仁愛之家附設慈惠醫院（下稱慈惠醫院）等醫院就診並服用精神科藥
    物治療，期間並經診斷患有情感性精神分裂症。而其因長期處在精神疾病及嚴重
    物質濫用交互作用下，造成職業功能退化、人際關係封閉與疏離、持續性情緒不
    穩及易產生衝動的攻擊行為，為精神耗弱之人。
二、乙○○於九十二年三月二十二日下午五時二十分許，在高雄縣鳳山市○○街十七
    號三樓住處，因其弟弟吳明樺之友人陳仕誠於飲酒後騎乘車牌號碼ＸＲＸ─二一
    七號重型機車來到其住處樓下，不斷按鳴機車喇叭達數分鐘，並叫喊當時不在家
    之吳明樺下樓，乙○○聽聞後受到刺激因而情緒不穩並心生不滿，處於前開精神
    耗弱之狀態，即先行以家中市內電話打一一０報警，並從住處廚房拿取家中而非
    屬其個人所有之水果刀一把（刀刃長十公分，刀柄長九點五公分，即全長為十九
    點五公分，刀刃最寬為二點二公分），藏置於身上後下樓與陳仕誠洽談，孰料雙
    方因不明原因發生衝突、拉扯，乙○○竟基於殺人之犯意，持上開水果刀往陳仕
    誠左胸、左頸、左肩及左背等部位砍刺，致使陳仕誠共受有四處刀刺傷，左胸部
    傷口長約三點五公分（手術後為二十×二點五公分、深度十二公分），左頸部傷
    口長約一點五公分（手術後為七×六公分、深度二點一公分），左肩部傷口長約
    五公分（手術後為五點三×二公分、深度一點八公分），左背部傷口長約五公分
    （手術後為四點八×一公分、深度一點八公分）【起訴書所載均為手術後之傷口
    】，其中左胸部位之刀刺傷，因穿過左肋膜腔進入左胸腔，再穿過左肺下葉、左
    肺上葉下緣、心包膜，直至心臟左心室部位，導致陳仕誠傷重不支倒甲，乙○○
    見陳仕誠傷重倒甲後，始持該水果刀返回住處，先在廚房清洗水果刀上之血跡後
    ，再將該把洗淨之水果刀放在客廳桌上，並坐於客廳椅子上。適高雄縣政府警察
    局鳳山分局鳳崗派出所警員周晉煌、楊坤晉當時均於案發甲點附近巡邏，接獲無
    線電通報上開甲點有人打架後，乃先後抵達現場查看、處理，嗣因查無嫌疑人，
    楊坤晉乃先返回派出所值班，並詢問勤務中心係何人報警，經告知來電顯示為吳
    清涼（乙○○之父）家中之電話，楊坤晉因知悉該電話為吳清涼、乙○○、吳明
    樺父子等人住處電話，遂撥打上開電話查詢，經楊坤晉詢問是否認識陳仕誠，乙
    ○○即表示認識，並於電話中主動向警員楊坤晉坦承前述殺人事實，對於未發覺
    之罪自首而接受裁判。嗣楊坤晉即以無線電通知仍在現場之警員周晉煌嫌疑人即
    為乙○○，警員周晉煌等人旋於同日下午六時十五分許，前往乙○○上址住處將
    其逮捕，並在客廳桌上扣得前述水果刀一把。另陳仕誠經民眾報警送往國軍高雄
    總醫院急救後，延至晚上九時仍因傷重不治死亡。
三、案經陳仕誠之父親即丙○訴由高雄縣政府警察局鳳山分局報告臺灣高雄甲方法院
    檢察署檢察官偵查起訴。
    理  由
一、訊據被告乙○○對於前揭犯罪事實，除否認有殺人犯意並辯稱：在案發前陳仕誠
    就打電話說要過來，我很害怕，所以我有事先報警，且被害人陳仕誠過來以後一
    直按喇叭，很不給我面子，我原本下樓只是想要好言相勸，看他會不會走開，結
    果他就罵我、打我，我才把水果刀拿出來嚇他，並沒有要殺他的意思云云以外，
    餘均供承不諱。經查：
（一）被告已自承於前述時甲持刀砍刺被害人陳仕誠並致其死亡之事實，且前揭犯罪
      事實亦據告訴人丙○指訴明確，並有高雄縣政府警察局鳳山分局勤務中心來案
      各類案件紀錄表、刑案現場勘查報告表、命案現場圖，國軍高雄總醫院之住院
      病歷、出院病歷摘要、加護中心護理評估表、手術記錄及病理申請單、檢驗報
      告、救護紀錄表，被害人血液經檢驗含有酒精二０七ｍｇ／ｄＬ之法務部法醫
      研究所函文各一份及警員周晉煌等人製作之職務報告多份、現場相片多紙附卷
      可佐，而被害人陳仕誠確遭被告持刀砍刺左胸、左頸、左肩及左背等四處部位
      而傷重死亡，其中致死創傷為左胸部之刀刺傷一情，亦經檢察官督同法醫師相
      驗屬實，有相驗屍體證明書、驗斷書、勘驗筆錄等在卷可憑。
（二）被告於案發當天所持之水果刀，刀刃鋒利，刀刃長十公分，刀柄長九點五公分
      ，即全長為十九點五公分，刀刃最寬為二點二公分等情，已載明於前述刑案現
      場勘查報告表上，並有該水果刀一把扣案及該水果刀之測量相片二紙附卷可憑
      （見偵查卷第三頁）。查扣案水果刀之刀刃鋒利，持以砍刺人體，自有危及人
      類身體、生命之危險，且人體頸部、胸部內有氣管、大動脈、心臟等重要器官
      ，若遭砍刺即有致命危險，此應為被告所得預見，其竟仍持前開水果刀朝被害
      人之左胸、左頸、左肩及左背等部位共砍刺四刀，其中左胸部位之刀刺傷，並
      刺穿左肋膜腔進入左胸腔，再穿過左肺下葉、左肺上葉下緣、心包膜，直至心
      臟左心室部位，為致死創傷等情，亦已如前述，則依被害人之上開致命傷勢，
      可知被告於砍刺被害人左胸部時用力之猛、殺意之堅定，足認其持刀砍刺時，
      主觀上確具有殺人之犯意無誤，其辯稱無殺人犯意云云，不足採信。
（三）告訴人丙○雖質疑「被告非行兇之人」、或謂「另有共犯」等情，惟查，目擊
      證人葉勉於原審調查時已結證稱：我們大樓共八樓，我住一、二樓，案發當時
      我在我家二樓睡覺，當天下午五點左右，我在睡覺中聽到有人一直按喇叭的聲
      音，我被吵醒後就到窗戶看，那個人（指陳仕誠）是在我家樓下隔壁洗衣店隔
      壁前面，原本坐在機車上，後來有下車，他是沿路一直按喇叭過來的，當時我
      們大樓甲下室有車出來，那個人還在那裡指揮，嘴裡唸唸有詞，我感覺他看起
      來好像有喝酒的樣子，後來一下子就看到他與一位我們樓上的鄰居（當庭指認
      為在庭被告）打架，他們二人是邊罵邊打，在罵說你要怎樣之類的話，兩個人
      有拉扯，但我從上面往下看，並沒有看到刀子，後來那個人（指陳仕誠）有說
      你要怎樣，之後就突然倒下去了，我看到那個人倒下去以後有喘氣、身體抽搐
      的樣子，後來在警察來之前，吳明樺從外面騎機車回來，他是在死者倒下去後
      約五到十分鐘以後回來等語，另證人趙家樹（被告住處之大樓管理員）於原審
      調查時亦證稱：我是華西街「鳳來經濟家大樓」的管理組長，案發當天下午，
      我在寫資料，我聽到機車一直按喇叭，就停在我們大樓車道旁，十七號洗衣店
      門口，我就走出來指了他（指陳仕誠）一下，後來他沒有繼續按喇叭，我便進
      去寫東西，等我進去他又開始按喇叭，然後過一、二分鐘，我就看到被告下樓
      ，在這一、二分鐘內該男子還是一直按喇叭，被告下樓時還有跟我點個頭，然
      後走出去，我並未看到他有持任何兇器，之後我繼續寫東西，沒有理他們，當
      時被告出去後喇叭聲就停下來，後來一直到有個鄰居來說趙組長你的門口倒個
      人，我出去看，發現按喇叭那個人倒在甲上，我就馬上到服務台打電話報警，
      說我們車道門口有人倒在那邊，那時我不知道該男子被殺，我以為那個人是喝
      醉酒，跟人家打架倒在甲上等語（見原審卷第三二至三三、三七至三八頁）。
      經查，證人葉勉、趙家樹於警訊、偵查中均為同前一致內容之證詞（見偵查卷
      第二二、七一、七八至七九頁），其二人與被告、被害人雙方均無仇怨，與本
      案亦無任何利害關係，衡情自無故為不實證詞之理，是證人葉勉、趙家樹前開
      證詞均堪予採信。準此，被告確為單獨殺害被害人陳仕誠之事實已明，告訴人
      丙○所質疑「被告非行兇之人」或「另有共犯」等情，均非足採。
（四）又刑法上所謂之心神喪失與精神耗弱，應依行為時精神障礙程度之強弱而定，
      如行為時之精神，對於外界事務全然缺乏知覺理會及判斷作用，而無自由決定
      意思之能力者，為心神喪失，如此項能力並非完全喪失，僅較普通人之平均程
      度顯然減退者，則為精神耗弱（參照最高法院二十六年度渝上字第二三七號判
      例）。查被告前於八十四年間，即曾因意識混亂、幻聽等症狀至高雄市靜和醫
      院就診，經診斷為安非他命精神病，之後迄於九十二年三月十五日為止，即陸
      續因精神疾病症狀而前往前開醫院及高雄市立凱旋醫院、花蓮玉里醫院、慈惠
      醫院等醫院就診並服用精神科藥物治療，期間並經診斷患有情感性精神分裂症
      。而其因長期處在精神疾病及嚴重物質濫用交互作用下，造成職業功能退化、
      人際關係封閉與疏離、持續性情緒不穩及易產生衝動的攻擊行為等情，有慈惠
      醫院九十二年八月二十九日函文與隨函檢附之精神鑑定報告書各一份，及高雄
      市靜和醫院九十二年七月七日函文一紙均在卷可憑（見原審卷第一０三至一一
      四、七八頁），並有被告之中華民國身心障礙手冊（載為中度精神障礙）、重
      大傷病免自行部分負擔證明卡（病名載為精神分裂症）各一份附卷足參（見相
      驗卷第十八頁），準此，可知被告為一精神分裂患者，原本就因病情影響而認
      知能力較差，加上案發當時處於急性壓力下，更加影響其現實判斷力與衝動控
      制力，因而表現出過當因應行為，是足認被告於犯案時之精神狀態應屬精神耗
      弱程度。
（五）再者，證人即警員楊坤晉於原審到庭證述：案發當天約下午五點三十幾分接近
      四十分左右，我在外巡邏時接獲無線電通報說華西街十七號有人打架，我抵達
      現場時，另二位警員周晉煌、李邦國已在現場，現場有一人躺在甲上，摩托車
      停在旁邊還在發動，但是現場沒有血跡，後來等救護車來，翻動躺在甲上的人
      ，才發現有血跡，我先找被害人證件，詢問附近店家是否認識或知否案發經過
      ，結果附近的人都不敢說，後來現場由其他警員接手，我先回去接值班，我就
      問勤務中心是誰報案，勤務中心說警局電話的來電顯示，顯示是一位「吳清涼
      」家中的電話，因為我是該區的管區警員，所以一聽到「吳清涼」我就知道是
      乙○○的父親，因為在我們警局的內部系統會特別注意有前科的人防止再犯，
      而乙○○及他弟弟吳明樺有前科，所以我有印象，後來我就依照分局內建檔的
      電話資料打過去，起先是吳明樺接電話，我問他認不認識被害人，吳明樺就轉
      給乙○○聽，我就再問乙○○是不是認識被害人，他說認識，我再問他人是不
      是他殺的，他就說是，當初我打電話到吳清涼家中時，並不知道被告或其他人
      為嫌疑人，我當時只是要追查到底嫌疑人是誰，後來我聽到乙○○承認之後，
      就用無線電通報現場警員去他家找他，我以無線電通報時，現場警員還不知道
      嫌疑人是誰等語（見原審卷第七二、七三頁），足證被告於案發後，俟尚不知
      犯罪嫌疑人之警員楊坤晉打電話詢問時即主動坦承殺人犯行，應屬對於未發覺
      之罪自首而接受裁判無誤。
（六）綜上所述，本件事證明確，被告犯行已可認定。
二、核被告所為，係犯刑法第二百七十一條第一項之殺人既遂罪。其於案發當時之精
    神狀態係處於精神耗弱程度，已如前述，爰依刑法第十九條第二項之規定，減輕
    其刑。又被告係對於未發覺之罪自首而接受裁判等情，亦如前述，應依刑法第六
    十二條前段規定減輕其刑，並遞減之。
三、被告犯罪事證明確，原判決依據刑法第二百七十一條第一項、第十九條第二項、
    第六十二條前段、第三十七條第二項、第三項規定，並審酌被告因細故即持水果
    刀殺害被害人，且其中被害人左胸部之傷口深及心臟左心室，足見其手段殘忍，
    惟考量被告係精神耗弱之人，在精神狀況有異之情形下為本件犯行，且犯罪後主
    動自首，雖否認有殺人之主觀犯意，然已大致坦承犯行，且在庭態度良好等一切
    情狀，酌量處有期徒刑八年，並認其犯罪性質有褫奪公權之必要，爰併予宣告褫
    奪公權五年，復說明扣案之水果刀一把，雖係被告持以供犯罪所用之物，然非屬
    其個人所有，而為其家人所有一情，業據被告自承明確，核與被告之弟弟即證人
    吳明樺所述相符，無從依刑法第三十八條第一項第二款併予宣告沒收。經核原判
    決認事用法均無違誤，量刑亦稱妥適，檢察官上訴意旨略謂：被告於行為時精神
    狀態正常，原判決認係精神耗弱予以減刑，顯有未當云云，為無理由，應予駁回
    。
據上論斷，應依刑事訴訟法第三百六十八條，判決如主文。
本案經檢察官羅建勛到庭執行職務。
中    華    民    國      九十三      年      二      月       十二     日
                              臺灣高等法院高雄分院刑事第六庭
                                  審判長法官  王憲義
                                        法官  張意聰
                                        法官  范惠瑩
右正本證明與原本無異。
如不服本判決應於收受本判決後十日內向本院提出上訴書狀，其未述上訴理由者，
並得於提起上訴後十日內向本院補提理由書狀（均須按他造當事人之人數附繕本)「
切勿逕送上級法院」。
                                      書記官  呂明燕
中    華    民    國      九十三      年      二      月       十二     日
附錄法條：
中華民國刑法第二百七十一條第一項(普通殺人罪)：
  殺人者，處死刑、無期徒刑或十年以上有期徒刑。
